【裁判字號】    97,訴,956
【裁判日期】    970611
【裁判案由】    偽造文書等
【裁判全文】
臺灣板橋地方法院刑事判決               97年度訴字第956號
公  訴  人  臺灣板橋地方法院檢察署檢察官
被      告  乙○○
上列被告因偽造文書等案件，經檢察官提起公訴（96年度偵緝字
第1995號），被告於準備程序中就被訴事實為有罪之陳述，經本
院合議庭裁定改行簡式審判程序，並判決如下：
    主    文
乙○○連續行使偽造私文書，足以生損害於他人，處有期徒刑壹
年，減為有期徒刑陸月，如易科罰金，以新臺幣玖佰元即銀元
佰元折算壹日，緩刑貳年。如附表所示之物均沒收。
    犯罪事實
一、乙○○基於概括犯意，於民國93年8 月間某日起至94年3 月
    11日止，有如下犯行：
  (一)乙○○與甲○○係朋友關係，乙○○前因遊說甲○○申辦現
    金卡助其拓展現金卡代辦業績，而取得甲○○之身分證、駕
    照及郵局存摺。詎乙○○竟基於意圖為自己不法所有及行使
    偽造私文書之概括犯意，先於民國93年8 月間某日，在不詳
    地點，冒用「甲○○」之名義，填寫華南金融控股股份有限
    公司（下稱華南銀行）之現金卡申請書，並於該申請書上申
    請人親筆簽名欄偽造「甲○○」之署押1 枚，而偽造現金卡
    申請書1 紙，再持以向不知情之華南銀行行員提出申請而行
    使之，致華南銀行陷於錯誤，誤認係名義人甲○○之申請，
    因而核卡通過並交付預借現金新臺幣（下同）2 萬元予乙○
    ○，足以生損害於華南銀行及真正名義人甲○○。
  (二)乙○○承前揭概括犯意，再於同年8 月下旬某日，在不詳地
    點，冒用「甲○○」之名義，填寫大眾商業銀行股份有限公
    司 (下稱大眾銀行) 之「大眾MUCH現金卡申請書」，並於該
    申請書上申請人親筆簽名欄偽造「甲○○」之署押1 枚，而
    偽造現金卡申請書1 紙，再持以向不知情之大眾銀行行員提
    出申請而行使之，致大眾銀行陷於錯誤，誤認係名義人甲○
    ○之申請，因而核卡通過並交付預借現金3 萬元予乙○○，
    足以生損害於大眾銀行及真正名義人甲○○。
  (三)其再基於行使變造特種文書之概括犯意，於同年8 月至9 月
    21日間某日，在不詳地點，冒用「甲○○」之名義，偽造甲
    ○○任職於概念進化股份有限公司 (下稱概念公司)內 容不
    實之服務證明書1 紙及薪資證明7 紙；復再承前意圖為自己
    不法所有及行使偽造私文書之概括犯意，於同年9 月2 日某
    時，交付上開服務證明書及薪資證明予台新國際商業銀行 (
    下稱台新銀行)而 行使之，並冒用「甲○○」之名義，填寫
    台新銀行之「Story 生活故事現金卡信用貸款約定書」，且
    於該申請書上申請人親筆簽名欄偽造「甲○○」之署押1 枚
    ，而偽造現金卡申請書1 紙，再持以向不知情之台新銀行行
    員提出申請而行使之；又於同月21日某時，在不詳地點，冒
    用「甲○○」之名義，填寫台新銀行之「台新銀行Story 生
    活故事現金卡信用貸款金融卡、密碼單領用證明」1 紙，持
    以向不知情之台新銀行行員提出申請而行使之，致台新銀行
    陷於錯誤，誤認係名義人甲○○之申請，因而核卡通過並交
    付預借現金5 萬元予乙○○；嗣於94年3 月10日，在不詳地
    點，再冒用「甲○○」之名義，填寫「台新銀行晶片現金卡
    轉換申請書」，且在該申請書上申請人中文正楷親筆簽名欄
    偽造「甲○○」之署押1 枚，而偽造申請書1 紙，再持以向
    不知情之台新銀行行員提出申請而行使之，足以生損害於台
    新銀行及真正名義人甲○○。
  (四)其又再承前概括犯意，於93年9 月22日，在不詳地點，冒用
    「甲○○」之名義，填寫聯邦商業銀行股份有限公司 (下稱
    聯邦銀行) 之「國民現金卡申請書」，並於該申請書上申請
    人親筆簽名欄偽造「甲○○」之署押1 枚，而偽造現金卡申
    請書1 紙，再持以向不知情之大眾銀行行員提出申請而行使
    之，致聯邦銀行陷於錯誤，誤認係名義人甲○○之申請，因
    而核卡通過並交付預借現金5 萬元予乙○○，足以生損害於
    聯邦銀行及真正名義人甲○○。
  (五)再基於意圖供行使之用而偽造有價證券之犯意，及承前意圖
    為自己不法所有及行使偽造私文書之概括犯意，再於同年10
    月14日，在不詳地點，冒用「甲○○」之名義，填寫花旗商
    業銀行股份有限公司 (下稱花旗銀行) 之「花旗個人信用貸
    款申請書」，並於該申請書上申請人姓名簽名欄偽造「甲○
    ○」之署押2 枚，而偽造信用貸款申請書2 紙，再持向不知
    情之花旗銀行行員提出申請而行使之，致花旗銀行陷於錯誤
    ，誤認係名義人甲○○之申請，因而審核通過並匯入15 萬
    元至邱珮蓉所持有之甲○○內湖康寧帳號0000000-00000000
    號帳戶內，足以生損害於花旗銀行及真正名義人甲○○。
  (六)乙○○又再承前行使偽造特種文書、行使偽造私文書及意圖
    為自己不法所有之概括犯意，先於94年3 月11日某時，明知
    為不實事項，冒用「甲○○」名義，向臺北市監理處申請補
    發甲○○之機車駕駛執照1 張，使該承辦公務員將不實之事
    項登載於其職務上所掌之公文書，而取得機車駕駛執照1 張
    ，後於同日某時，持該機車駕駛執照，向台北國際商業銀行
    士東分行 (下稱台北銀行) 申請信用貸款而行使之，並冒用
    「甲○○」之名義，填寫台北銀行之「台北國際商業銀行授
    信往來申請書」，並於該申請書上申請人姓名簽名欄偽造「
    甲○○」之署押1 枚，而偽造信用貸款申請書1 紙，再持該
    申請書向不知情之台北銀行行員提出申請而行使之，致台北
    銀行陷於錯誤，誤認係名義人甲○○之申請，因而審核通過
    並交付50萬元予乙○○，足以生損害於台北銀行及真正名義
    人甲○○。
  (七)嗣經甲○○遭上開銀行追償債務，始悉上情。
二、案經甲○○及台新銀行訴由臺灣板橋地方法院檢察署偵查起
    訴。
    理  由
一、訊據被告乙○○對於上揭犯罪事實均坦承不諱（見本院97年
    5 月28日審判筆錄第2 頁），核與證人即告訴人甲○○、證
    人即承辦上揭台北銀行信用貸款行員陳玉珍於偵查中證述明
    確（分見臺灣板橋地方法院檢察署94年交查字第233 號偵查
    卷第27- 28頁、第32- 33頁；96年度偵緝字第1995號偵查卷
    第41- 42頁），此外復有大眾銀行、聯邦銀行、台新銀行現
    金卡正反面影本1 份、大眾MUCH現金卡申請書1 份、概念公
    司服務證明書1 紙及薪資證明7 紙、台新銀行Story 生活故
    事現金卡信用貸款約定書1 份、貸款金融卡、密碼單領用證
    明1 份、晶片現金卡轉換申請書1 份、聯邦銀行國民現金卡
    申請書1 份、花旗銀行個人信用貸款申請書1 份、機車駕駛
    執照1 張、台北國際商業銀行授信往來申請書1 份附卷可稽
    ，足認被告於本院審理中出於任意性之自白與事實相符，足
    認被告於本院審理中出於任意性之自白與事實相符，是本件
    事證明確，被告犯行已堪認定。
二、被告行為後，刑法於94年1 月7 日修正通過，於同年2 月2
    日公布，並於95年7 月1 日施行。按行為後法律有變更者，
    適用行為時之法律，但行為後之法律有利於行為人者，適用
    最有利於行為人之法律，修正後之刑法第2 條第1 項定有明
    文。此條規定乃與刑法第1 條罪刑法定主義契合，而貫徹法
    律禁止溯及既往原則，係規範行為後法律變更所生新舊法律
    比較適用之準據法，是刑法第2 條本身雖經修正，但刑法第
    2 條既屬適用法律之準據法，本身尚無比較新舊法之問題，
    應一律適用裁判時之現行刑法第2 條規定以決定適用之刑罰
    法律。又本次刑法修正之比較新舊法，應就罪刑有關之共犯
    、未遂犯、想像競合犯、牽連犯、連續犯、結合犯，以及累
    犯加重、自首減輕暨其他法定加減原因（如身分加減）與加
    減例等一切情形，綜其全部罪刑之結果而為比較（最高法院
    九十五年度第八次刑庭會議決議可資參照）。其中：
  (一)刑法第55條關於牽連犯之規定業經刪除，則被告所犯各罪間
    ，應予分論併罰。比較新舊法結果，是用被告行為時之法律
    即修正前刑法第55條牽連犯之規定，較有利於被告。
  (二)刑法第56條連續犯之規定業於94年1 月7 日修正刪除，並於
    95年7 月1 日施行。是於新法修正施行後，被告之數犯罪行
    為，即須分論併罰。此刪除雖非犯罪構成要件之變更，但顯
    已影響行為人刑罰之法律效果，自屬法律有變更，依新法第
    2 條第1 項規定，比較新、舊法結果，仍應適用較有利於被
    告之行為時法律即舊法論以連續犯，此有最高法院95年度第
    8 次刑事庭會議決議參照。
  (三)刑法第212 條之偽造特種文書罪、第214 條之使公務員登載
    不實罪、第339 條第1 項之詐欺取財罪雖未修正，惟等該條
    文之法定刑除有期徒刑及拘役外，尚有選科或併科罰金刑之
    規定，而修正後之刑法第33條第5 款既已將罰金刑之最低額
    由銀元1 元即新臺幣3 元，提高為新臺幣1 千元，比較新、
    舊法結果，自以被告行為時即修正前之刑法第33條第5 款規
    定較有利於被告，應依刑法第2 條第1 項前段，適用修正前
    之刑法第33條第5 款規定論科。此外，刑法第2 條第1 項之
    規定，係規範行為後「法律變更」所生新舊法比較適用之準
    據法。故如新舊法處罰之輕重相同，即無比較適用之問題，
    非此條所指之法律有變更，即無本條之適用，應依一般法律
    適用原則，適用裁判時法，其為純文字修正者，更應同此（
    最高法院95年第21次刑事庭會議決議參照）。而被告行為後
    ，刑法施行法業於95年6 月14日增訂公布第1 條之1 ，其中
    第1 項規定：「中華民國94年1 月7 日刑法修正施行後，刑
    法分則編所定罰金之貨幣單位為新臺幣」，第2 項前段明定
    ：「94年1 月7 日刑法修正時，刑法分則編未修正之條文定
    有罰金者，自94年1 月7 日刑法修正施行後，就其所定數額
    提高為30倍」，惟依被告行為時之法律即罰金罰鍰提高標準
    條例第1 條前段，業將刑法分則各罪法定刑所定罰金數額提
    高10倍，再由銀元換算為新臺幣之結果，刑法第212 條、第
    214 條、第201 條、第339 條第1 項之法定刑所定罰金最高
    數額，與修正後之法律規定仍屬一致，並無不同，對被告而
    言尚無有利或不利之情形，揆諸前揭說明，自不生新舊法比
    較之問題，應依一般法律適用原則，適用裁判時法即刑法施
    行法第1 條之1 第1 項、第2 項前段之規定，而不再適用罰
    金罰鍰提高標準條例第1 條前段（參考臺灣高等法院及其所
    屬法院95年12月刑事法律座談會討論結論）。
三、核被告所為，係犯刑法第216 條之行使刑法第210 條之私文
    書罪（華南銀行、大眾銀行、台新銀行、聯邦銀行現金卡申
    請書，概念公司薪資證明，台新銀行密碼領用證明，台新銀
    行晶片卡轉換申請書、花旗銀行、台北銀行信用貸款申請書
    部分）、刑法第339 條第1 項詐欺取財罪（取得華南銀行、
    大眾銀行、台新銀行、聯邦銀行預借現金，花旗銀行、台北
    銀行信用貸款部分）、刑法第216 條之行使刑法第212 條之
    特種文書罪（概念公司服務證明書部份）、刑法第214 條使
    公務員登載不實罪（申請補發機車駕駛執照部分）。就刑法
    第216 條之行使第212 條之部分，與已起訴並經本院前開認
    定有罪部分，有修正前刑法第55條牽連犯之裁判上一罪關係
    ，是檢察官雖未載於所犯法條中，仍應為本院審判效力所及
    ，附此敘明。被告偽造署押之行為，係偽造私文書之部分行
    為，而偽造私文書之低度行為，又為行使偽造私文書之高度
    行為所吸收，均不另論罪；被告先後數次行使偽造私文書、
    詐欺取財、及行使偽造特種文書之行為，時間緊接、方法相
    同、且係觸犯構成要件相同之罪，顯係基於概括犯意為之，
    為連續犯，應依修正前刑法第56條之規定，論以一罪，並加
    重其刑。再被告所犯上開各罪間，有方法、結果之牽連關係
    ，為牽連犯，應依修正前刑法第55條之規定，從一重論以連
    續行使偽造私文書罪。爰審酌被告犯後坦承犯行而態度良好
    ，因一時缺錢為求調現始一時失慮而為本次犯行，事後已坦
    承犯行、深具悔意，並已清償上揭債務，有永豐商業銀行股
    份有限公司出具之債務代償證明書1 紙附於本院卷可按，告
    訴人甲○○亦表示願意原諒被告等（見臺灣板橋地方法院檢
    察署96年度偵緝字第1995號卷第42頁）及其他一切情狀，從
    輕量處有期徒刑1 年，以示懲儆。又本件被告犯罪時間係在
    96年4 月24日以前，合於中華民國96年罪犯減刑條例之減刑
    要件，應依該條例第2 條第1 項第3 款、第7 條之規定，減
    輕為有期徒刑6 月。又被告行為時之易科罰金折算標準，修
    正前罰金罰鍰提高標準條例第2 條前段（現已刪除）規定，
    就其原定數額提高為100 倍折算1 日，則被告行為時之易科
    罰金折算標準，應以銀元300 元折算1 日，經折算為新臺幣
    後，應以新臺幣900 元折算為1 日。惟95年7 月1 日修正施
    行之刑法第41條第1 項前段則規定：「犯最重本刑為5 年以
    下有期徒刑以下之刑之罪，而受6 個月以下有期徒刑或拘役
    之宣告者，得以新臺幣1000元、2000元或3000元折算1 日，
    易科罰金」，茲比較修正前後之易科罰金折算標準，以95年
    7 月1 日修正公布施行前之規定，較有利於被告，爰依修正
    前刑法第41條第1 項前段規定，就本院減刑後所量處被告之
    刑，定其易科罰金之折算標準。末查，被告前未曾受有期徒
    刑以上刑之宣告，有臺灣高等法院被告全國前案紀錄表1 份
    在卷可稽，其因一時失慮致罹刑章，經此教訓，當知所警惕
    ，信無再犯之虞，是本院認所宣告之刑，以暫不執行為適當
    ，爰併予宣告緩刑2 年，以啟自新。至被告如附表所示偽造
    之物，不問屬於被告與否，均應依刑法第219 條之規定，宣
    告沒收。至該現金卡申請書、銀行密碼領用證明、銀行晶片
    卡轉換申請書、信用貸款申請書等物，已因行使而為銀行所
    有，非被告所有之物，復非違禁物，均不另為沒收之諭知。
據上論斷，應依刑事訴訟法第273 條之1 第1 項、299 條第1 項
前段，刑法第2 條第1 項前段、第216 條、第210 條、第214 條
、第339 條第1 項、第219 條、第74條第1 項第1 款，修正前第
55 條 、修正前第56條、修正前第41條第1 項，刑法施行法第1
條之1 ，罰金罰鍰提高標準條例第2 條，現行法規所定貨幣單位
折算新臺幣條例第2 條，中華民國96年罪犯減刑條例第2 條第1
項第3 款、第7 條、第9 條，判決如主文。
本案經檢察官張誌洋到庭執行職務。
中    華    民    國    97    年    6     月    11    日
                  刑事第四庭法  官  吳冠霆
上列正本證明與原本無異。
如不服本判決，應於判決送達後十日內敘明上訴理由，向本院提
出上訴狀（應附繕本），上訴於臺灣高等法院。
                            書記官  黃炎煌
中    華    民    國    97    年    6     月    11    日
 附  表：
┌──┬─────────┬───┬────────┐
│編號│  應沒收之物名稱  │數 量 │  備      註    │
│    │                  │      │                │
├──┼─────────┼───┼────────┤
│    │偽造於大眾銀行之「│ 1枚  │見臺灣板橋地方法│
│ 一 │大眾MUCH現金卡申請│      │院檢察署94年交查│
│    │書」之「甲○○」署│      │字第233號偵查卷 │
│    │押                │      │第36頁          │
├──┼─────────┼───┼────────┤
│    │偽造於台新銀行之「│ 1枚  │見臺灣板橋地方法│
│    │Story 生活故事現金│      │院檢察署95年偵字│
│ 二 │卡信用貸款約定書」│      │第3105號偵查卷第│
│    │之「甲○○」署押  │      │22頁            │
├──┼─────────┼───┼────────┤
│    │偽造於聯邦銀行之「│ 1枚  │見臺灣板橋地方法│
│    │國民現金卡申請書」│      │院檢察署95年度偵│
│ 三 │之「甲○○」署押  │      │字第3105號偵查卷│
│    │                  │      │第28頁          │
├──┼─────────┼───┼────────┤
│    │偽造於台新銀行之「│ 1枚  │見臺灣板橋地方法│
│    │台新銀行Story 生活│      │院檢察署94年交查│
│ 四 │故事現金卡信用貸款│      │字第1601號偵查卷│
│    │金融卡、密碼單領用│      │第16頁          │
│    │證明」之「甲○○」│      │                │
│    │署押              │      │                │
├──┼─────────┼───┼────────┤
│    │偽造於台新銀行之「│ 1枚  │見臺灣板橋地方法│
│    │台新銀行晶片現金卡│      │院檢察署94年交查│
│ 五 │轉換申請書」之「吳│      │字第1601號偵查卷│
│    │怡潔」署押        │      │第17頁          │
├──┼─────────┼───┼────────┤
│    │偽造於花旗銀行之「│ 2枚  │見臺灣板橋地方法│
│    │花旗個人信用貸款申│      │院檢察署95年度偵│
│ 六 │請書」之「甲○○」│      │字第3105號偵查卷│
│    │署押              │      │第14、15頁      │
├──┼─────────┼───┼────────┤
│    │偽造於台北銀行之「│ 1枚  │見臺灣板橋地方法│
│    │授信往來申請書」之│      │院檢察署94年交查│
│ 七 │「甲○○」署押    │      │字第233號偵查卷 │
│    │                  │      │第21頁          │
├──┼─────────┼───┼────────┤
│    │概念公司薪資證明  │ 7紙  │見臺灣板橋地方法│
│    │                  │      │院檢察署94年交查│
│ 八 │                  │      │字第1601號偵查卷│
│    │                  │      │第7-13頁        │
├──┼─────────┼───┼────────┤
│    │概念公司服務證明書│ 1紙  │見臺灣板橋地方法│
│    │                  │      │院檢察署94年交查│
│ 九 │                  │      │字第1601號偵查卷│
│    │                  │      │第6頁           │
└──┴─────────┴───┴────────┘
附錄法條：
刑法第201條、第216條、第210條、第213條、第214條、第339
條。
中華民國刑法第201條
（有價證券之偽造變造與行使罪）
意圖供行使之用，而偽造、變造公債票、公司股票或其他有價證
券者，處3年以上10年以下有期徒刑，得併科3千元以下罰金。
行使偽造、變造之公債票、公司股票或其他有價證券，或意圖供
行使之用，而收集或交付於人者，處1年以上7年以下有期徒刑，
得併科3千元以下罰金。
中華民國刑法第216條
（行使偽造變造或登載不實之文書罪）
行使第 210 條至第 215 條之文書者，依偽造、變造文書或登載
不實事項或使登載不實事項之規定處斷。
中華民國刑法第210條
（偽造變造私文書罪）
偽造、變造私文書，足以生損害於公眾或他人者，處 5 年以下有
期徒刑。
中華民國刑法第213條
（公文書不實登載罪）
公務員明知為不實之事項，而登載於職務上所掌之公文書，足以
生損害於公眾或他人者，處 1 年以上 7 年以下有期徒刑。
中華民國刑法第214條
（使公務員登載不實罪）
明知為不實之事項，而使公務員登載於職務上所掌之公文書，足
以生損害於公眾或他人者，處3年以下有期徒刑、拘役或5百元以
下罰金。
中華民國刑法第339條
（普通詐欺罪）
意圖為自己或第三人不法之所有，以詐術使人將本人或第三人之
物交付者，處5年以下有期徒刑、拘役或科或併科1千元以下罰金
。
以前項方法得財產上不法之利益或使第三人得之者，亦同。
前二項之未遂犯罰之。


司法院資訊處製作；財團法人民間司法改革基金會備份。
